ACORDAO-COMPLETO-2536732

ACÓRDÃO 3279/2022 ATA 19/2022 - PRIMEIRA CÂMARA

VISTOS, relatados e discutidos estes autos de tomada de contas especial instaurada pelo extinto Ministério da Integração Nacional em razão da execução parcial do objeto do Convênio Siconv 701.797/2008, celebrado com o Município de Poço Dantas/PB para a construção da 1ª etapa do açude no Sítio Lajes, 
ACORDAM os Ministros do Tribunal de Contas da União, reunidos em sessão da Primeira Câmara, ante as razões expostas pelo Relator, em:
9.1. julgar irregulares as contas do Sr. José Gurgel Sobrinho e da empresa Fecol Comércio e Serviços Ltda., nos termos dos arts. 1º, inciso I, 16, inciso III, alínea "c", da Lei 8.443/1992, c/c os arts. 19 e 23, inciso III, da mesma lei, condenando-os, solidariamente, ao pagamento da importância a seguir especificada, atualizada monetariamente e acrescida dos juros de mora, calculada a partir da data discriminada até a data da efetiva quitação do débito, fixando-lhes o prazo de quinze dias, para que comprove, perante o Tribunal, o recolhimento da referida quantia aos cofres do Tesouro Nacional, nos termos do art. 23, inciso III, alínea "a", da citada lei, c/c o art. 214, inciso III, alínea "a", do Regimento Interno do TCU:
	Data de ocorrência
	Valor histórico 

	25/10/2013
	R$ 257.135,36

9.2. aplicar ao Sr. José Gurgel Sobrinho e Fecol Comércio e Serviços Ltda., individualmente, a multa prevista no art. 57 da Lei 8.443/1992, no valor de R$ 45.000,00 (quarenta e cinco mil reais) , fixando-lhes o prazo de quinze dias, a contar da notificação, para que comprovem, perante o Tribunal (art. 214, III, alínea "a", do Regimento Interno do TCU) , o recolhimento da dívida aos cofres do Tesouro Nacional, atualizada monetariamente desde a data deste acórdão até a data do efetivo recolhimento, se paga após o vencimento, na forma da legislação em vigor;
9.3. autorizar, desde logo, a cobrança judicial das dívidas, caso não atendidas as notificações, na forma do disposto no art. 28, inciso II, da Lei 8.443/1992;
9.4. autorizar também, desde logo, se requerido, com fundamento no art. 26 da Lei 8.443/1992, c/c o art. 217, §§ 1º e 2º, do Regimento Interno do TCU, o parcelamento das dívidas em até 36 parcelas, incidindo, sobre cada parcela, corrigida monetariamente, os correspondentes acréscimos legais, fixando-lhes o prazo de quinze dias, a contar do recebimento da notificação, para comprovarem, perante o Tribunal, o recolhimento da primeira parcela, e de trinta dias, a contar da parcela anterior, para comprovar os recolhimentos das demais parcelas, devendo incidir, sobre cada valor mensal, atualizado monetariamente, os juros de mora devidos, no caso do débito, na forma prevista na legislação em vigor, alertando os responsáveis de que a falta de comprovação do recolhimento de qualquer parcela importará o vencimento antecipado do saldo devedor, nos termos do § 2º do art. 217 do Regimento Interno deste Tribunal;
9.5. dar ciência desta deliberação aos responsáveis, ao Ministério do Desenvolvimento Regional e à Procuradoria da República no Estado da Paraíba, nos termos do § 3º do art. 16 da Lei 8.443/1992, para adoção das medidas cabíveis.

Trata-se de Tomada de Contas Especial instaurada pelo extinto Ministério da Integração Nacional em razão da execução parcial de convênio firmado com o município de Poço Dantas/PB para a construção da 1ª etapa do açude no Sítio Lajes.

Primeira Câmara

Município de Poço Dantas - PB.

3. Interessados/Responsáveis:
3.1. Interessado: Ministério da Integração Nacional (extinta) ().
3.2. Responsáveis: Fecol Comércio e Serviços Ltda. (11.370.063/0001-56); José Gurgel Sobrinho (XXX.515.038-XX).

13.1. Ministros presentes: Walton Alencar Rodrigues (Presidente), Benjamin Zymler (Relator), Vital do Rêgo e Jorge Oliveira.
13.2. Ministros-Substitutos presentes: Augusto Sherman Cavalcanti e Weder de Oliveira.

BENJAMIN ZYMLER

Adoto como relatório a instrução elaborada por auditor da SecexTCE (peça 107) , que contou com a anuência dos dirigentes da mencionada unidade técnica (peças 108 e 109) :
"Trata-se de Tomada de Contas Especial instaurada pela Secretaria de Infraestrutura Hídrica (SIH) do Ministério da Integração Nacional, em desfavor do Sr. José Gurgel Sobrinho, CPF XXX.515.038-XX, Prefeito Municipal de Poço Dantas/PB (Gestões: 2013-2016 e 2017-2020) , em razão da execução parcial do objeto do Convênio Siconv 701797/2008 (peça 7) , celebrado com aquele município, tendo por objeto a construção da 1ª etapa do açude no Sítio Lajes, composto de maciço de terra, sangradouro e tomada d'água, de acordo com o Plano de Trabalho (peça 2) .
HISTÓRICO	
2.	O Convênio Siconv 701797/2008 foi firmado originalmente no valor de R$ 2.061.855,71, sendo R$ 2.000.000,00 à conta do concedente e R$ 61.855,71 referentes à contrapartida do convenente, com vigência estipulada, conforme cláusula terceira, em 365 dias, contados a partir da data da publicação do extrato de convênio no Diário Oficial da União - DOU, ocorrida em 31/12/2008, sendo fixado na cláusula nona o prazo de 30 dias para apresentação da prestação de contas, contados do término da vigência ou do último pagamento efetuado, caso este viesse a ocorrer em data anterior ao encerramento da vigência. O convênio passou por 5 prorrogações de ofício, tendo a sua vigência encerrada em 7/4/2014, conforme registrado na aba "Dados" do Siconv. Os recursos federais foram repassados mediante as seguintes ordens bancárias:
	Ordem Bancária
	Emissão
	Peça
	Valor (R$) 
	Crédito

	2011OB802038
	20/12/2011
	15
	250.000,00
	22/12/2011

	2012OB801539
	06/09/2012
	8
	250.000,00
	12/09/2012

	2012OB801992
	07/12/2012
	11
	250.000,00
	11/12/2012

	2012OB801993
	07/12/2012
	12
	250.000,00
	11/12/2012

	2012OB801994
	07/12/2012
	13
	250.000,00
	11/12/2012

	2012OB801995
	07/12/2012
	14
	250.000,00
	11/12/2012

	2013OB801898
	15/10/2013
	9
	250.000,00
	17/10/2013

	2013OB801899
	15/10/2013
	10
	250.000,00
	17/10/2013

	TOTAL
	2.000.000,00
	
3.		Consta nos autos a informação de que teriam sido realizadas pela área técnica da Secretaria de Infraestrutura Hídrica três fiscalizações in loco (peça 52) , nas seguintes datas: 5/7/2012 (peça 52, p. 2, item 13) , 5/9/2013 (peça 52, p. 3, item 18) e 28/5/2015 (peça 52, p. 3, item 19) . Observou-se, entretanto, que não foram juntados ao processo as cópias dos respectivos Relatórios de Supervisão e Acompanhamento de Obras.
4.	Segundo informações contidas no item 8 do Parecer 055/2017/SIH/DOH/CGSOB, de 8/3/2017 (peça 38, p.2) , a Prefeitura Municipal de Poço Dantas/PB teria encaminhado a prestação de contas do Convênio, em 2/12/2014, pelo Ofício Gapre 106/2014 e seus anexos, documentos esses também não juntados ao processo.
5.	No curso da solução de pendências verificadas, sobretudo no tocante ao apontamento que teria constado do relatório da segunda fiscalização in loco, relativo à inexecução dos serviços de reflorestamento, e em virtude da Solicitação de Esclarecimentos 1/2014, mencionada no item 7 do já aludido Parecer 055/2017, de 8/3/2017 (peça 38, p.2) , observou-se haver o convenente inserido na aba "Esclarecimentos", do módulo "Prestação de Contas" do Siconv, cópia digital do Ofício Gapre 037/2015, de 5/3/2015, acompanhado de Relatório Técnico e Fotográfico. A referida Solicitação de Esclarecimentos 1/2014 não foi juntada aos autos, ao passo que a cópia digital do Ofício Gapre 037/2015 e seus anexos estão disponibilizados no mencionado módulo do Siconv.
6.	Ao analisar a execução física do objeto, considerando-se os documentos inseridos pelo convenente no módulo "Prestação de Contas", bem como os documentos de liquidação e pagamentos inseridos no módulo "Execução", ambos do Sistema Siconv, procedeu-se à notificação do convenente, por meio do Ofício 382/DGI/SECEX/MI, de 4/7/2016 (peça 29, p. 1) , para informar que a área técnica havia glosado a importância de R$ 265.088,00, conforme Parecer Técnico-VBPC 40/2015 (peça 29, p. 2-8) .
7.	Consta, segundo registrado no item 11 do Parecer 055/2017, de 8/3/2017 (peça 38, p.2) , que o Município teria apresentado justificativas por meio do Ofício Gapre 053/2016, que não foi também juntado aos autos. Analisadas as referidas justificativas, o convenente foi novamente notificado pelo Ofício 116/2017/DGI/SECEX/MI, de 23/3/2017 (peça 26) .
8.	Após esgotamento dos prazos estabelecidos na notificação enviada ao Responsável, elaborou-se o Parecer Financeiro 057/2017, de 22/5/2017 (peça 39) , tendo-se consideradas exauridas as providências cabíveis para regularização das contas prestadas, sugerindo-se a instauração de Tomada de Contas Especial (TCE) , sob o fundamento da inexecução parcial, devida à impugnação das despesas referentes à etapa 11 do Plano de Trabalho (Reflorestamento de áreas de Jazidas) .
9.	Consta no quadro do item 26 do Relatório de Tomada de Contas Especial 026/2017 (peça 52) a relação das notificações expedidas visando à regularização das contas e/ou ao ressarcimento do dano e, no item 27, o resumo das análises sobre as notificações expedidas.
10.	No Relatório de Tomada de Contas Especial 026/2017 (peça 52, p. 8) , concluiu-se que o prejuízo importaria em R$ 257.135,36, referente à parcela proporcional da Nota Fiscal 001, de 21/10/2013 (peça 20) , paga em 25/10/2013, conforme TED registrada no extrato de outubro de 2013, não juntado aos autos, mas inserido na aba "Anexos" do módulo "Prestação de Contas" do Siconv, imputando-se responsabilidade ao Sr. José Gurgel Sobrinho, CPF XXX.515.038-XX, ex-Prefeito (Gestões: 2013-2016 e 2017-2020) .
11.	O Relatório de Auditoria 916/2018, da Controladoria Geral da União (peça 53) , também chegou às mesmas conclusões. Após serem emitidos o Certificado de Auditoria e o Parecer do Dirigente de Controle Interno (peças 54 e 55) , bem como o Pronunciamento Ministerial (peça 56) , o processo foi remetido a este Tribunal.
ANÁLISE DOS PRESSUPOSTOS DE PROCEDIBILIDADE DA IN/TCU 71/2012
12.	Verifica-se que não houve o transcurso de mais de dez anos desde o fato gerador sem que tenha havido a notificação do responsável pela autoridade administrativa federal competente (art. 6º, inciso II, c/c art. 19 da IN/TCU 71/2012, modificada pela IN/TCU 76/2016) , uma vez que a última parcela dos recursos foi transferida em 15/10/2013, as despesas impugnadas datam de 8/3/2017 (peça 38) e o responsável foi notificado sobre as irregularidades pela autoridade administrativa competente em 29/3/2017 (peça 33) , pelo Ofício 116/2017/DGI/SECEX/MI, de 23/3/2017 (peça 26) .
13.	Verifica-se que o valor atualizado do débito apurado (sem juros) em 1/1/2017 é superior a R$ 100.000,00, na forma estabelecida conforme os arts. 6º, inciso I, e 19 da IN/TCU 71/2012, modificada pela IN/TCU 76/2016	.
14.	A tomada de contas especial está, assim, devidamente constituída e em condição de ser instruída.
EXAME TÉCNICO
15.	No âmbito do Tribunal, devidamente citados, conforme Despacho de peça 104, os responsáveis apresentaram suas alegações de defesa que serão analisadas em seguida. As citações ocorreram nos exatos moldes propostos na instrução inicial de peça 61, conforme transcrito abaixo:
PROPOSTA DE ENCAMINHAMENTO
28. Diante do exposto, submetem-se os autos à consideração superior, propondo:
28.1 realizar a citação, nos termos dos arts. 10, § 1º e 12, inciso II, da Lei 8.443/1992, c/c o art. 202, inciso II, e §1º, do Regimento Interno, do Sr. José Gurgel Sobrinho, CPF XXX.515.038-XX, Prefeito Municipal de Poço Dantas/PB (Gestões: 2013-2016 e 2017-2020) , em solidariedade com a empresa Fecol Comércio e Serviços Ltda., CNPJ 11.370.063/0001-56, empresa contratada, para, no prazo de 15 (quinze) dias, a contar do recebimento do ofício citatório, apresentar alegações de defesa quanto à ocorrência abaixo indicada, em razão das condutas também especificadas, e/ou recolher aos cofres do Tesouro Nacional, a importância identificada, atualizada monetariamente a partir da data indicada até o seu recolhimento:
	a) Ocorrência: falta de comprovação da execução dos serviços descritos no item 11 (Reflorestamento de Áreas de Jazidas) , Subitem 11.1 (Plantio de Arbustos H=00,50 a 00,70; 12 ud/m2; mão de obra) , pagos à empresa contratada para execução do objeto do Convênio Siconv 701797/2008, celebrado com o Ministério da Integração Nacional, tendo por objeto a construção da 1ª etapa do açude no Sítio Lajes, composto de maciço de terra, sangradouro e tomada d'água, no Município de Poço Dantas/PB;
	Débito
	Valor (R$) 
	Data

	257.135,36
	25/10/2013

	Valor atualizado do débito em 6/2/2019: R$ 350.809,77
	b) Condutas:	
	b.1) do Sr. José Gurgel Sobrinho, CPF XXX.515.038-XX, Prefeito Municipal de Poço Dantas/PB (Gestões: 2013-2016 e 2017-2020) :
	b.1.1) deixar de comprovar a execução dos serviços descritos no item 11 (Reflorestamento de Áreas de Jazidas) , Subitem 11.1 (Plantio de Arbustos H=00,50 a 00,70; 12 ud/m2; mão de obra) do Contrato 054/2011-CPL, pagos à empresa contratada para execução do objeto do Convênio Siconv 701797/2008;
		b.1.2) Nexo de causalidade: ao deixar de comprovar a execução dos serviços descritos no item 11 (Reflorestamento de Áreas de Jazidas) , Subitem 11.1 (Plantio de Arbustos H=00,50 a 00,70; 12 ud/m2; mão de obra) , pagos à empresa contratada, o responsável impediu a verificação da regular execução das despesas efetuadas com os recursos recebidos por meio do Convênio Siconv 701797/2008;
	b.2) Fecol Comércio e Serviços Ltda., CNPJ 11.370.063/0001-56, empresa contratada:
	b.2.1) receber o pagamento correspondente a serviços não comprovados, descritos no item 11 (Reflorestamento de Áreas de Jazidas) , Subitem 11.1 (Plantio de Arbustos H=00,50 a 00,70; 12 ud/m2; mão de obra) do Contrato 054/2011-CPL, firmado com a Prefeitura Municipal de Poço Dantas/PB, para execução do objeto do Convênio Siconv 701797/2008, referentes à Nota Fiscal 001, de 21/10/2013;
		b.1.2) Nexo de causalidade: ao receber o pagamento correspondente a serviços não comprovados, descritos no item 11 (Reflorestamento de Áreas de Jazidas) , Subitem 11.1 (Plantio de Arbustos H=00,50 a 00,70; 12 ud/m2; mão de obra) , a empresa contratada impediu a verificação da regular execução das despesas efetuadas com os recursos recebidos por meio do Convênio Siconv 701797/2008;
		c) Dispositivos violados: Constituição Federal art. 37, caput, c/c art. 70, parágrafo único; art. 63 da Lei 4320/1964, o art. 93 do Decreto Lei 200/1967; art. 39 da Portaria Interministerial 127, de 29/5/2008; Cláusula Segunda, item II, letra 'a', do Convênio Siconv 701797/2008;
	d) Evidências: Termo de Convênio Siconv 701797/2008 (peça 7) ; Proposta da empresa vencedora (Fekol) , contendo a planilha com os itens de serviços (Siconv: Módulo "Execução Convenente", aba "Processo de Execução", visualização dos arquivos) ; Contrato 054/2011-CPL, firmado com a empresa Jose Erinaldo Oliveira Costa ME - Fekol, inserido na aba "Contratos" do módulo "Execução Convenente" do Siconv; Nota Fiscal 001, de 21/10/2013 (peça 20) ; justificativas constantes da cópia digital do Ofício Gapre 037/2015, de 5/3/2015, acompanhado de Relatório Técnico e Fotográfico, inserido na aba "Esclarecimentos" do módulo "Prestação de Contas" do Siconv; Parecer 055/2017/SIH/DOH/CGSOB, de 8/3/2017 (peça 38) ; Parecer Técnico-VBPC 40/2015 (peça 29, p. 2-8) ; Parecer Financeiro 057/2017, de 22/5/2017 (peça 39) e Relatório de Tomada de Contas Especial 026/2017 (peça 52) .
Alegações de defesa dos responsáveis José Gurgel Sobrinho  (peça 72) e Fecol Comércio e Serviços Ltda.  (peça 101) .
16.	Após o histórico das ocorrências relacionadas às conclusões das vistorias in loco realizadas em 5/9/2013 e 28/5/2015, os responsáveis iniciam suas alegações de defesa informando que:
16.1.	O plantio das mudas ocorreu entre janeiro e fevereiro de 2013 e a fiscalização mais próxima foi em 5/9/2013, há cerca de 7 meses. E continua que "Através do Ofício GAPRE nº 037/2015 (em anexo) , o município justificou que houve o plantio de plantas nativas da região nas áreas de jazidas, no entanto, em decorrência de baixas precipitações pluviométricas, o plantio foi prejudicado. Foi juntado ao ofício relatório fotográfico relatando a morte até mesmo de plantas nativas já existentes" (peça 72, p. 2) .
16.2.	A situação de baixa precipitação pluviométrica aquela época foi reconhecida pelos Governos Estadual e Federal como sendo de emergência, e a Prefeitura teria se esforçado em proteger grande parte da área de reflorestamento realizado.
16.3.	Entre janeiro e fevereiro de 2015, a Prefeitura fez o replantio da mudas e requereu nova vistoria, que teria sido realizada 3 meses depois do replantio e registra:
A visita demonstrou claramente que o reflorestamento não foi realizado e que na tentativa de justificar o pagamento, realizou-se o plantio de algumas mudas, mas observou-se que a quantidade foi muito inferior ao recurso pago e sem nenhum critério técnico. De maneira geral, observou-se na área uma regeneração natural e que as poucas mudas plantadas não tinham altura (h= 0,5 a 0,7m) nem a densidade (12 unid/m²) descrita no orçamento aprovado pelo Ministério. Além disso, o plantio foi realizado sem nenhum critério técnico, sendo que algumas mudas foram plantadas sem ser retirado saco plástico que protegia a muda.
 (...) 
Após vistoria de campo, conclui-se que o item "11 - reflorestamento" não foi executado de acordo com o Projeto Básico aprovado pelo Ministério da Integração.
17.	Argumentam que o município teria encaminhado em 2016 relatório fotográfico com amostras dos tipos de plantas utilizadas no replantio, áreas plantadas com mudas de Leucena, Aroreira, Cajueiro, entre outras, e, ainda, imagens e documentos que também mostram o acompanhamento e orientação técnica pelos técnicos da Emater/PB, no plantio de mudas para reflorestamento das áreas de jazidas. Também teriam sido enviadas fotografias de áreas reflorestadas sob os efeitos da estiagem, além de declarações de pessoas residentes na localidade que trabalharam diretamente no replantio.
18.	E, mais adiante, informam que a autorização do pagamento dos serviços ocorreu, "por ter compreendido que houve a satisfação do objeto proposto na planilha da empresa executora, pois foi demonstrado que houve plantio e replantio de mudas em conformidade com o código SINAP 73788/001 (peça 72, p. 4) .
18.1.	Reforçam que, se a Administração Municipal sustenta veementemente a execução da obra em sua integralidade, é porque está segura da execução do serviço contestado, tanto que solicitou de boa-fé a segunda vistoria.
18.2.	Reforçam, ainda, que a regeneração natural observada pela fiscalização comprova que a execução do reflorestamento atendeu às especificações técnicas, graças ao emprego de mão de obra adequada para melhorar o solo e vegetação nativa, garantindo a regeneração da área.
18.3.	Ainda como prova da execução do serviço, apontam fotografias e declarações de populares e da Emater/PB, cujos técnicos teriam acompanhado a execução do reflorestamento, juntamente com o setor de engenharia do município, o que também afastaria a apontada alegação de falta de critério técnico no plantio das mudas.
19.	Em seguida, contestam o relatório daquela vistoria feita em 2015, posto que, " (...) se o item de reflorestamento de áreas de jazidas, adotando o SINAPI, utiliza apenas o valor de mão de obra por metro quadrado para a composição de custo e estabelecimento do valor total do serviço a ser executado, POR QUE A VISTORIA IN LOCO SE ATEVE A APONTAR SUPOSTAS IRREGULARIDADES NA ALTURA E NA DENSIDADE DAS MUDAS?" (peça 72, p. 6) . Segundo a defesa, uma vez que se pagou pelo serviço, não há que se contestar a altura das mudas e densidade do plantio.
20.	Apontam fragilidades no relatório de vistoria, por não haver informação quanto à altura das mudas verificadas em campo, não faz referência ao solo, ao tamanho das áreas com regeneração natural e decorrente do plantio das mudas, bem como não ter levado em consideração que as áreas se encontravam com a cobertura vegetal regenerada e nem evidenciar que a vegetação nativa também estava morrendo (peça 72, p. 7-8) . Aponta ainda a presença de termos que suscitam dúvidas sobre a conclusão do fiscal, como "aparentemente".
21.	Alegam também que houve falhas adicionais na condução da vistoria realizada in loco, nos seguintes termos (peça 72, p. 8-9) :
Verifica-se, portanto, que da vistoria em campo, não foram apresentados dados técnicos de aferição, medição etc., para corroborar as máculas apontadas no relatório, o que nos faz compreender que adotou critério de análise diferente do que foi proposto no item 11 da planilha, observando qualidade de mudas quando o serviço era de Reflorestamento de Áreas de jazidas - apenas mão de obra.
22.	Quanto ao Plano de Recuperação de Área Degrada-PRAD, informam que:
De fato, o Município não apresentou o PRAD - Plano de Recuperação de Área Degrada, juntamente com o Mapa delimitando as áreas reflorestadas, nas oportunidades anteriores nas quais se manifestou, todavia, ocorre que os referidos documentos não foram solicitados em nenhum momento pelo MI. (peça 72, p. 9) .
 (...) 
Porém, o Plano de Recuperação de Áreas Degradas - PRAD foi realizado em 2009 e o reflorestamento se deu observando o PRAD, o estudo do clima e o evento seca que, de fato, eram previsíveis, porém, a estiagem se deu por período ainda maior tornando inevitável a perda de mudas já plantadas. 
Insigne Relator, no PRAD que oportunamente juntamos, no item 5 temos o Diagnóstico Ambiental da Área, cujo diagnóstico já aponta uma esperada condição climática desafiadora ao manejo do reflorestamento, com incidência de alta radiação solar, clima quente e seco em boa parte do ano.
 (...) foram as condições climáticas imprevisíveis e extraordinária, que tornaram inevitáveis as consequências temporárias sobre a vegetação recém plantada e replantada, e destaque-se que isso ocorreu de fato temporariamente, uma vez que a área de 109.000m² encontra-se recuperada graças ao manejo da mão de obra adequada, desempenhado em conformidade com o que foi proposto (peça 72, p. 12) .
23.	Por fim, informam que "pelo relatório fotográfico em anexo, é possível verificar que a área (109.000m²) encontra-se reflorestada" (peça 72, p. 12) e que o Tribunal de Contas do Estado da Paraíba - TCE, após várias vistorias in loco feitas pela Divisão de Controle de Obras Públicas - DICOP à diversas obras do município, dentre elas a do Açude Lajes, Processo 09641/2013 - Acórdão AC2 - TC 01588/2018, em sessão realizada em 08 de maio de 2018, acordou pela regularidade das obras de Construção do Açude Lajes, dentre outras, conforme Acórdão em anexo.
Análise
24.	Antes de mais nada, é importante ressaltar que os responsáveis foram citados pela "falta de comprovação da execução dos serviços descritos no item 11 (Reflorestamento de Áreas de Jazidas) ". E a primeira fiscalização, conforme Parecer Técnico VBPC 40/2015 (peça 29, p. 3) , constatou que o serviço de reflorestamento não foi realizado em 2013, durante a vigência do convênio. A segunda vistoria, conforme detalhado na instrução, aponta a execução parcial e com falhas técnicas, mas não fala se essa execução parcial correu em 2013. Por sua vez, os defendentes também não conseguiam demonstrar que realizaram o serviço durante a vigência do ajuste.
24.1.	Realmente, as fotografias, declarações e cópias de recibos de compra de mudas juntadas pela defesa (peças 75-77 e 80-90) não conseguem demonstrar que as mudas foram plantadas durante a existência do convênio. Uma das notas fiscais é de fevereiro de 2015, quando o convênio não mais existia, e as outras, embora sejam de setembro de 2012, não fazem qualquer referência ao convênio (peça 89) , tornando impossível confirmar que as mudas se destinaram ao objeto do ajuste em tela, de maneira que tais documentos não servem como prova da execução do serviço durante a vigência do ajuste.
24.2.	As declarações (peças 77-79) , por sua vez, além de não terem potencial para comprovar por si sós o fato alegado, são de 2016 e também não dizem quando ocorreu o plantio declarado, com o agravante de que o pedido de acompanhamento técnico feito à Emater/PB pela Prefeitura (peça 77, p. 13) é de 2015, o que leva a crer que a plantação parcial só ocorreu mesmo nesse ano, como indorma a fiscalização do concedente.
24.3.	Sobre a estiagem ocorrida no período e que teria comprometido o reflorestamento, ela de fato ocorreu e foi um evento completamente atípico e até imprevisíveis sua duração e severidade. No entanto, o alegado intervalo de 7 meses não impedia a identificação pelos fiscais do concedente da presença de vestígios da plantação das mudas em 2013, especialmente por se tratar de área tão elevada (109.000 m²) .
24.4.	Nesse contexto, é importante frisar que, segundo a jurisprudência, elevado lapso temporal (em regra, a partir de 6 meses) entre o pagamento antecipado e a execução dos serviços correspondentes impede o devido nexo causal entre tais serviços e os recursos federais repassados (Acórdão 7328/2014-TCU-Primeira Câmara, Relator Bruno Dantas) . O Acórdão 1067/2009-TCU-Segunda Câmara (Benjamim Zymler) confirma o entendimento: 
No entanto, o pagamento antecipado não é a única inferência que se pode tirar da atitude do gestor de sacar os recursos na data da liberação dos mesmos. Outra questão que se acende diz respeito ao liame entre esse saque e as despesas de execução do objeto do Convênio nº 645/1999. O saque antecipado impede concluir que houve nexo de causalidade entre os recursos recebidos e as despesas realizadas, até mesmo porque entre aquele e o Relatório do suposto cumprimento da obra decorreram, aproximadamente, seis meses (de 24/04/2000 a 16/10/2000) . Isso, sem considerar a inexecução parcial, consubstanciada nos Relatórios de Viagens anteriormente referidos. 
No caso específico, além do lapso temporal superior a 3 anos entre o último pagamento (4/10/2012) e a vistoria de 7/12/2015, a vigência do convênio se encerrou mais de 2 anos antes daquela vistoria. Portanto, não há mais relação entre os serviços feitos após a vistoria de 7/12/2015 e os recursos federais repassados no âmbito do Convênio EP 396/2008 (Siafi 651260) . 
24.5.	Como respaldo à essa conclusão, tem-se estas decisões:  
Voto condutor do Acórdão 2003/2017-TCU-Segunda Câmara - Relator José Múcio 
9. Na verdade, a afirmação do responsável de que concluiu os serviços em 2013 apenas reforça a conclusão sobre a fragilidade da documentação apresentada a título de prestação de contas. E ainda que se pudesse aceitar as fotografias como comprovação de que os módulos sanitários foram executados, de pouco adiantaria para efeito de comprovar a correta aplicação dos recursos repassados ao município, tendo em vista a perda do nexo de causalidade, diante do longo período de tempo entre os pagamentos efetuados à contratada e a emissão das notas fiscais, ambos ocorridos em 2006, e a suposta conclusão dos serviços em 2013, como alegado. De pouca utilidade, portanto, seria um eventual ateste de que os serviços foram finalizados, por meio de vistoria, como requer o ex-prefeito, se não estiver respaldado em documentação idônea e suficiente para que se conclua que os recursos federais transferidos foram corretamente aplicados no objeto do convênio.   
	Voto condutor do Acórdão 2491/2016-TCU-Primeira Câmara - Relator Walton Alencar 
A prova dos autos, consistente no pagamento antecipado da obra e realização parcial do empreendimento, no curso do convênio, afasta a possibilidade de se reconhecer a existência de nexo de causalidade entre os serviços supostamente executados após a vigência do ajuste e o emprego dos valores transferidos ao Município, pelo Ministério da Defesa.  
Voto condutor do Acórdão 10957/2015-TCU-Segunda Câmara - Relator Vital do Rego 
7. Os referidos pareceres foram emitidos em data posterior ao prazo final de vigência do convênio 1.418/2002, o que torna improvável, mesmo que a Funasa ateste a total conclusão das obras, neste momento, o estabelecimento de nexo de causalidade entre o percentual construído após o prazo de vigência e os recursos federais repassados ao município e integralmente gastos até o ano de 2005, conforme informam os documentos apresentados pelos recorrentes.  
Voto condutor do Acórdão 1829/2013-TCU-Segunda Câmara - Relator Aroldo Cedraz 
5. Também não foram capazes de justificar a execução das atividades do convênio em período que antecedeu a formalização do ajuste, o que contraria o artigo 8º, incisos V e VI, da IN/STN 1/97. Essa vedação tem como essência o fato de a realização de despesas fora da vigência do ajuste quase sempre comprometer a verificação do devido nexo de causalidade entre os recursos federais recebidos e as despesas efetuadas.  	
Voto condutor do Acórdão 2587/2017-TCU-Plenário (Relator Walton Alencar)  
13.17. Observe-se que o Relatório de Vistoria Técnica, expedido pela Superintendência Regional do INCRA no Maranhão em 23/12/2008 (peça 64, p. 34-36) , concluiu-se "que o percentual físico encontrado na data de 21/12/2008, foi de 93,33%, conforme planilha de medição em anexo". Contudo, esse Relatório foi emitido em 23/12/2008, ou seja, quase dois anos depois do término da vigência do Convênio (25/2/2007 - peça 1, p. 255-257) . 
24.6.	Assim sendo, o replantio feito em 2015 não elide o débito apontado, mesmo que tenha obedecido plenamente às especificações técnicas, uma vez não ser possível firmar liame entre ele e os recursos federais conveniados, eis que os serviços foram pagos em 2013 e o convênio se encerrou em 7/4/2014.
24.7.	O fato de a Prefeitura confirmar a execução do reflorestamento também não serve de prova, muito menos de que ele foi realizado em 2013, como disse a defesa. 
24.8.	A regeneração natural igualmente não comprova a execução dos serviços e nem que houve melhoramento no solo, como disse a defesa, posto ser esse um fenômeno natural e, ademais, a defesa não apresentou nenhum comprovante de que tenha realizado trabalho de melhoramento do solo e da vegetação nativa e que isso provocou a mencionada regeneração.
24.9.	Acerca das críticas ao relatório de vistoria, também não interferem na manutenção do débito, eis que, conforme discorrido acima, a glosa apontada corresponde à integralidade do serviço questionado e resulta da não execução do serviço durante a vigência do ajuste. Caso a execução parcial tivesse ocorrido em 2013, seria necessário levantar o valor da parcela inexecutada do reflorestamento e/ou da parte executada com falhas técnicas, resultando em acolhimento parcial da defesa e redução no débito, ou até mesmo afastamento do débito, ante impossibilidade de levantar o real valor devido.24.10.	Apesar das críticas sobre as vistorias realizadas, os responsáveis não foram capazes de demonstrar que a área que deveria ser reflorestada realmente recebeu as mudas durante a vigência do ajuste e que foram tomadas as medidas adequadas para a sua manutenção. Não foram fornecidos os quantitativos das espécies plantadas, exame do solo mostrando se havia necessidade de sua correção antes do plantio, estudos mostrando que espécies seriam adequadas para o reflorestamento e demais detalhamentos dos serviços executados.
24.10.	Incide sobre o gestor o ônus da prova quanto à regular aplicação dos valores que lhe foram confiados, o que decorre de expressa disposição contida no parágrafo único do art. 70 da Constituição Federal, bem assim do disposto no art. 93 do Decreto-Lei 200/1967 (Acórdão 317/2010-TCU-Plenário, 5.964/2009-TCU-2ª Câmara, 153/2007-TCU-Plenário, 1.293/2008-TCU-2ª Câmara e 132/2006-TCU-1ª Câmara) .
24.11.	A existência do Plano de Recuperação de Área Degrada, da mesma forma, não tem o condão de comprovar a execução do serviço.24.13.	Quanto à alegada boa-fé, não há elementos para que possa efetivamente reconhecer, cabendo ressaltar, por outro ângulo, que no âmbito do Tribunal de Contas da União, a obrigação de ressarcir o erário prescinde da comprovação de dolo ou má-fé. É suficiente quantificar o dano, identificar a conduta do responsável que caracterize sua culpa, por imprudência, imperícia ou negligência, e demonstrar o nexo de causalidade entre a conduta culposa (stricto sensu) e a irregularidade que provocou o prejuízo (Acórdão 6211/2015-TCU-Primeira Câmara, rel. Bruno Dantas) .
24.12.	Finalmente, a aprovação das contas do município pelo tribunal de contas local não prova a execução do reflorestamento em 2013, posto não ter sido atestado isso na decisão, e também não vincula a veredicto do TCU, haja vista a constitucional independência das instâncias federal e estaduais.24.15. 	Portanto, as alegações de defesa não merecem acolhida, eis que não elidem a irregularidade e nem afasta a responsabilização dos defendentes.
 Prescrição da Pretensão Punitiva
25.	Vale ressaltar que a pretensão punitiva do TCU, conforme Acórdão 1441/2016-TCU-Plenário, Relator Benjamin Zymler, que uniformizou a jurisprudência acerca dessa questão, subordina-se ao prazo geral de prescrição indicado no art. 205 do Código Civil, que é de dez anos, contado da data de ocorrência da irregularidade sancionada, nos termos do art. 189 do Código Civil, sendo este prazo interrompido pelo ato que ordenar a citação, a audiência ou a oitiva do responsável.
25.1.	No caso em exame, a perspectiva de aplicação de penalidade ao responsável dificilmente será alcançada pela prescrição, uma vez que a irregularidade sancionada se deu em 25/10/2013 e o ato de ordenação da citação ocorreu em 22/3/2019 (peça 64) . 
CONCLUSÃO
26.	Em face da análise promovida na seção "Exame Técnico propõe-se rejeitar as alegações de defesa do Sr. José Gurgel Sobrinho, CPF XXX.515.038-XX, Prefeito Municipal de Poço Dantas/PB (gestões: 2013-2016 e 2017-2020) , e da empresa Fecol Comércio e Serviços Ltda., CNPJ 11.370.063/0001-56, uma vez que não foram suficientes para sanar as irregularidades a eles atribuídas e nem afastar o débito apurado.
27.	Verifica-se também que não houve a prescrição da pretensão punitiva, conforme análise já realizada.
28.	Tendo em vista que não constam dos autos elementos que permitam reconhecer a boa-fé dos responsáveis, sugere-se que as suas contas sejam julgadas irregulares, nos termos do art. 202, § 6º, do Regimento Interno do TCU, com a imputação do débito atualizado monetariamente e acrescido de juros de mora, nos termos do art. 202, §1º do Regimento Interno do TCU, descontado o valor eventualmente recolhido, com a aplicação da multa prevista no art. 57 da Lei 8.443/1992.
29.	Por fim, como não houve elementos que pudessem modificar o entendimento acerca das irregularidades em apuração, mantém-se a matriz de responsabilização presente na peça 9 (p. 76-77) .
PROPOSTA DE ENCAMINHAMENTO
30.	Diante do exposto, submetem-se os autos à consideração superior, propondo:
rejeitar as alegações de defesa apresentadas pelos responsáveis José Gurgel Sobrinho (CPF XXX.515.038-XX) , Prefeito Municipal de Poço Dantas/PB (Gestões: 2013-2016 e 2017-2020) , e empresa Fecol Comércio e Serviços Ltda. (CNPJ 11.370.063/0001-56) ;
		julgar irregulares, nos termos dos arts. 1º, inciso I, 16, inciso III, alínea "c", da Lei 8.443/1992, c/c os arts. 19 e 23, inciso III, da mesma Lei, as contas do Sr. José Gurgel Sobrinho (CPF XXX.515.038-XX) e da empresa Fecol Comércio e Serviços Ltda. (CNPJ 11.370.063/0001-56) , condenando-os, solidariamente, ao pagamento da importância a seguir especificada, atualizada monetariamente e acrescida dos juros de mora, calculada a partir da data discriminada até a data da efetiva quitação do débito, fixando-lhes o prazo de quinze dias, para que comprove, perante o Tribunal, o recolhimento das referidas quantias aos cofres do Tesouro Nacional, nos termos do art. 23, inciso III, alínea "a", da citada lei, c/c o art. 214, inciso III, alínea "a", do Regimento Interno do TCU.
		
	Data de ocorrência
	Valor histórico (R$ 1,00) 

	25/10/2013
	257.135,36

Valor atualizado do débito (com juros) em 22/3/2022: R$ 433.874,74
aplicar aos responsáveis Sr. José Gurgel Sobrinho (CPF XXX.515.038-XX) e Fecol Comércio e Serviços Ltda. (CNPJ 11.370.063/0001-56) , individualmente, a multa prevista no art. 57 da Lei 8.443/1992 c/c o art. 267 do Regimento Interno do TCU, fixando-lhes o prazo de quinze dias, a contar da notificação, para que comprovem, perante o Tribunal (art. 214, III, alínea "a", do Regimento Interno do TCU) , o recolhimento da dívida aos cofres do Tesouro Nacional, atualizada monetariamente desde a data do acórdão proferido por este Tribunal até a data do efetivo recolhimento, se paga após o vencimento, na forma da legislação em vigor;
	autorizar, desde logo, a cobrança judicial das dívidas, caso não atendida as notificações, na forma do disposto no art. 28, inciso II, da Lei 8.443/1992;
autorizar também, desde logo, se requerido, com fundamento no art. 26 da Lei 8.443, de 1992, c/c o art. 217, §§ 1º e 2º do Regimento Interno do TCU, o parcelamento das dívidas em até 36 parcelas, incidindo, sobre cada parcela, corrigida monetariamente, os correspondentes acréscimos legais, fixando-lhes o prazo de quinze dias, a contar do recebimento da notificação, para comprovar, perante o Tribunal, o recolhimento da primeira parcela, e de trinta dias, a contar da parcela anterior, para comprovar os recolhimentos das demais parcelas, devendo incidir, sobre cada valor mensal, atualizado monetariamente, os juros de mora devidos, no caso do débito, na forma prevista na legislação em vigor, alertando os responsáveis de que a falta de comprovação do recolhimento de qualquer parcela importará o vencimento antecipado do saldo devedor, nos termos do § 2º do art. 217 do Regimento Interno deste Tribunal;
enviar cópia do Acórdão a ser prolatado à Procuradoria da República no Estado da Paraíba, nos termos do § 3º do art. 16 da Lei 8.443/1992, c/c o § 7º do art. 209 do Regimento Interno do TCU, para adoção das medidas cabíveis; e
enviar cópia do Acórdão que vier a ser proferido ao e aos responsáveis, para ciência;
informar à Procuradoria da República no Estado da Paraíba, ao Ministério da Integração Nacional e aos responsáveis que a presente deliberação, acompanhada do Relatório e do Voto que a fundamenta, está disponível para a consulta no endereço eletrônico   https://www.tcu.gov.br/acordaos, além de esclarecer que, caso requerido, o TCU poderá fornecer sem custos as correspondentes cópias, de forma impressa; e
informar à Procuradoria da República no Estado da Paraíba que, nos termos do parágrafo único do art. 62 da Resolução TCU 259/2014, os procuradores e membros do Ministério Público credenciados nesta Corte podem acessar os presentes autos de forma eletrônica e automática, ressalvados apenas os casos de eventuais peças classificadas como sigilosas, as quais requerem solicitação formal."
2. 	O Ministério Público junto ao TCU manifestou-se de acordo com a proposta da unidade técnica. 
	É o relatório.

não há.

Procurador Marinus Eduardo De Vries Marsico.

TOMADA DE CONTAS ESPECIAL. CONVÊNIO. CONSTRUÇÃO DA 1ª ETAPA DO AÇUDE NO SÍTIO LAJES. EXECUÇÃO PARCIAL DOS SERVIÇOS. IMPUGNAÇÃO DAS DESPESAS REFERENTES À ETAPA 11 DO PLANO DE TRABALHO (REFLORESTAMENTO DE ÁREAS DE JAZIDAS). CITAÇÃO DO PREFEITO E DA EMPRESA CONTRATADA. REJEIÇÃO DAS ALEGAÇÕES DE DEFESA. PERDA DO NEXO DE CAUSALIDADE ENTRE OS RECURSOS DO CONVÊNIO E OS SERVIÇOS SUPOSTAMENTE REALIZADOS APÓS A VIGÊNCIA DO AJUSTE. CONTAS IRREGULARES. DÉBITO. MULTAS INDIVIDUAIS. CIÊNCIAS.

TOMADA DE CONTAS ESPECIAL (TCE)

Secretaria de Controle Externo de Tomada de Contas Especial (SecexTCE).

Trata-se de tomada de contas especial instaurada pelo extinto Ministério da Integração Nacional em razão da execução parcial do objeto do Convênio Siconv 701.797/2008, celebrado com o Município de Poço Dantas/PB, tendo por objeto a construção da 1ª etapa do açude no Sítio Lajes, composto de maciço de terra, sangradouro e tomada d'água. 
2.	O ajuste em comento foi firmado no valor de R$ 2.061.855,71, sendo R$ 2.000.000,00 à conta do poder concedente e R$ 61.855,71 referentes à contrapartida do convenente. Sua vigência, após as cinco prorrogações ocorridas, compreendeu o período de 31/12/2008 a 7/4/2014. A prestação de contas deveria ser apresentada no prazo de 30 dias, contados do término da vigência ou do último pagamento efetuado, o que ocorresse primeiro. Contudo, foi apresentada apenas no segundo semestre de 2014, ou seja, de forma intempestiva. 
3.	O objeto foi dividido em onze etapas (serviços preliminares, fundação, maciço, tomada d'água, filtro horizontal, sangradouro, muro de proteção, rock-fill, rip-rap, implantação da obra e reflorestamento de áreas de jazidas) . Para a execução desses serviços, o município contratou a empresa Fecol Comércio e Serviços Ltda., ao custo de R$ 2.049.249,31. Consta que a empresa recebeu todo esse valor, tendo emitido cinco boletins de medição.
4.	Em visita realizada em 5/9/2013 por técnico do poder concedente, constatou-se a conclusão das obras, com exceção dos serviços de reflorestamento. O serviço inadimplido dizia respeito ao plantio de mudas, com altura entre 50 e 70 centímetros, e com densidade de 12 unidades por m². O serviço deveria ser feito nas áreas de jazidas, isto é, abrangia um espaço de 109.000 m². 
5.	Quando da visita, todos os boletins de medição já haviam sido emitidos, ou seja, os serviços deveriam estar concluídos. O item do plantio de arbustos foi integralmente pago na quinta medição, cujo período de referência era de 27/12/2012 a 31/5/2013.
6.	Notificada, a administração municipal usou como justificativa a baixa precipitação pluviométrica na região, o que supostamente teria levado à morte algumas plantas nativas da região. Solicitou, então, nova vistoria. 
7.	Apesar de constar dos autos a informação de que o evento climático adverso ocorreu, a justificativa não foi aceita, pois o poder concedente encontrou uma grande área descampada, sem indícios da plantação dos arbustos (ausência de caules secos, por exemplo) . A visita ocorreu em setembro de 2013, quando as medições atestavam a execução desse item no primeiro semestre daquele ano. 
8.	Apenas na segunda vistoria, realizada em 28/5/2015, o fiscal do Governo Federal deixou registrada a prestação de poucos serviços de reflorestamento, ainda assim em inobservância ao previsto no convênio e no contrato. Foi observado o plantio de algumas mudas, mas em quantidade muito inferior ao recurso pago e sem critério técnico. Nas palavras do supervisor: 
"A vistoria foi realizada para verificação da realização do item 11 (Reflorestamento de área de jazida) , apôs o convenente apresentar justificativa e solicitar nova vistoria. A visita demonstrou claramente que o reflorestamento não foi realizado e que, na tentativa de justificar o pagamento, realizou-se o planto de algumas mudas, mas observou-se que a quantidade foi muito inferior ao recurso pago e sem nenhum critério técnico. De maneira geral, observou-se na área uma regeneração natural e que as poucas mudas plantadas não tinham a altura (h= 0,5 a 0,7 m) nem a densidade (12 unid/m²) descrita no orçamento aprovado pelo ministério. Além disso, o plantio foi realizado sem nenhum critério técnico, sendo que algumas mudas foram plantadas sem ser retirado saco plástico que protegia a muda." (Grifou-se) 
9.	Remetidos os autos ao TCU, a unidade técnica promoveu a citação do Sr. José Gurgel Sobrinho, Prefeito de Poço Dantas/PB na época dos fatos (Gestões: 2013-2016 e 2017-2020) , em solidariedade com a empresa contratada (Fecol Comércio e Serviços Ltda.) . O débito imputado foi de R$ 257.135,36 (data-base: 25/10/2013) . 
10.	A SecexTCE e o Ministério Público junto ao TCU analisaram as alegações de defesa apresentadas pelos responsáveis e propuseram a rejeição. Por conseguinte, propuseram a irregularidade das contas dos jurisdicionados, a condenação em débito deles, no valor mencionado, e a aplicação da multa prevista no art. 57 da Lei 8.443/1992. 
11.	Manifesto-me de acordo com os pareceres precedentes, cujos fundamentos incorporo como razões de decidir, sem prejuízo das considerações que passo a fazer. 
12.	Os responsáveis alegam que: i) o plantio das mudas ocorreu entre janeiro e fevereiro de 2013, com a utilização de plantas nativas da região; ii) os pagamentos ocorreram porque os serviços foram prestados, como atestam as fotografias e as declarações de populares e de técnicos da Emater/PB; iii) a situação climática da época era crítica e foi reconhecida pelos Governos Estadual e Federal, sendo necessário um novo replantio no início de 2015; iv) houve acompanhamento e orientação técnica, por parte dos técnicos da Emater/PB, no plantio de mudas para reflorestamento das áreas de jazidas; v) a regeneração natural observada pela fiscalização decorreu dos serviços impugnados, que foram capazes de melhorar o solo e de permitir o crescimento da vegetação nativa; vi) o relatório de vistoria contém fragilidades, pois não indica dados técnicos importantes, como altura e densidade da vegetação encontrada; vii) o reflorestamento observou o plano de recuperação de áreas degradadas; e viii) o Tribunal de Contas do Estado da Paraíba atestou a regularidade das obras de construção do açude Lajes. 
13.	A realização do plantio das mudas no primeiro semestre de 2013, apesar de indicada no quinto boletim de medição e reiterada nas alegações de defesa, não está demonstrada. Essa afirmação contrasta, na verdade, com o relatório de supervisão e acompanhamento de obras, de 22/1/2014, emitido em decorrência da inspeção realizada em 5/9/2013 pela Secretaria de Infraestrutura Hídrica do extinto Ministério da Integração Nacional, quando se concluiu que os serviços de reflorestamento não haviam sido executados, apesar de pagos pelo convenente.
14.	Os atos administrativos que reconhecem o direito de a empresa contratada receber pelo plantio das mudas (emissão de ordem bancária e liquidação das despesas) gozam de presunção de veracidade, mas essa presunção não pode ser oposta aos órgãos de controle, sobretudo quando inspeção do poder concedente comprova que os dispêndios foram indevidos. 
15.	As imagens juntadas aos autos foram emitidas depois de encerrada a vigência do convênio, quando o município já tinha ciência da impugnação feita pelo poder concedente. Por exemplo, o relatório fotográfico anexo ao Ofício Gapre 37/2015 (peça 76) é de 20/2/2015. Nele, é possível confirmar os apontamentos feitos pelo extinto Ministério da Integração Nacional, como a regeneração da vegetação nativa, a presença de extensas áreas descampadas - ou, quando muito, formadas por gramas - e a existência de mudas em nítida proporção inferior à contratada (12 unidades por metro quadrado) . Portanto, não procede a informação de que o reflorestamento observou o plano de recuperação de áreas degradadas.
16.	A execução parcial dessa meta poderia diminuir o débito imputado aos responsáveis. Contudo, como apontado pela unidade técnica e pelo Ministério Público junto ao TCU, houve a perda do nexo de causalidade entre os recursos do convênio e o plantio das mudas. Isso porque, apesar de a medição desse serviço ter ocorrido no primeiro semestre de 2013, as evidências indicam que sua execução - parcial, reitero - só foi realizada no começo de 2015, após a impugnação do poder concedente e depois de encerrada a vigência do ajuste. 
17.	O pedido de acompanhamento e orientação junto à Empresa de Assistência Técnica e Extensão Rural da Paraíba (Emater/PB) só foi feito em fevereiro de 2015 (peça 77, p. 13) . As declarações dos técnicos dessa empresa pública, nas quais afirmam ter presenciado e orientado o plantio de mudas arbóreas, são de agosto de 2016. 
18.	As declarações dos operários responsáveis pelo serviço (Srs. Ivonaldo Penaforte Bento e Alcineudo Peixoto Lourenço) foram emitidas em agosto de 2016, mas não indicam o período em que foi feito o plantio (peça 77, p. 16/17) . E aqui cabe uma observação que ratifica a perda do nexo de causalidade: esses prestadores de serviço nunca possuíram vínculo com a empresa contratada - informação obtida na Relação Anual de Informações Sociais. 
19.	A jurisprudência do TCU entende que o lapso temporal longo entre o pagamento antecipado e a execução dos serviços impede o estabelecimento do nexo causal entre tais serviços e os recursos federais repassados, sobretudo quando a execução ocorre depois do encerramento da vigência do convênio. Cito, nesse sentido, os Acórdão 7328/2014-TCU-Primeira Câmara, 1.067/2009-2ª Câmara, 2.003/2017-2ª Câmara, 2.491/2016-1ª Câmara e 2.587/2017-Plenário. 
20.	Exatamente por isso, não se mostra relevante para o deslinde do caso concreto a falta de informações técnicas, como a altura e a densidade da vegetação, no relatório de inspeção realizado em 2015.
 21.	 A regeneração natural observada pela fiscalização não decorreu do serviço de plantio de arbusto. O contrato utilizou como referência a Composição Sinapi 73.788/001, que prevê apenas o emprego de servente, não sendo previstos insumos adicionais que poderiam auxiliar a recuperação do solo, como adubos. 
22.	Por fim, o Sr. José Gurgel Sobrinho argumenta que o Tribunal de Contas do Estado da Paraíba teria atestado a regularidade das obras de construção do açude Lajes. A decisão está juntada na peça 90 (Acórdão 1.588/2018) , mas a avaliação se debruçou sobre as verbas municipais, não sobre as federais. Ademais, as instâncias são independentes, de modo que a avaliação da Corte Estadual não vincula o exame do Tribunal de Contas da União.  
23.	Dessa forma, compreendo que a conduta do Sr. José Gurgel Sobrinho é passível de ser punida com multa, por configurar a ocorrência de erro grosseiro na gestão dos recursos públicos. Logo, reputo atendidos os pressupostos do art. 28 da LINDB.
24.	Quanto ao exame da culpabilidade, não há nos autos elementos que possam sugerir a presença de circunstâncias práticas que tenham impedido a atuação desse gestor público em conformidade com o direito. 
25.	Em pesquisa ao histórico processual dos responsáveis, a fim de perquirir seus antecedentes, não existem condenações em débito ou aplicação de multas ao ex-prefeito, tampouco em relação à empresa contratada, circunstância que milita favoravelmente a eles. 
26.	Em face dessas premissas, entendo cabível a aplicação de multas individuais de R$ 45.000,00 ao Sr. José Gurgel Sobrinho e à empresa Fecol Comércio e Serviços Ltda., com fulcro no art. 57 da Lei 8.443/1992. A quantia corresponde a aproximadamente 10% do valor atualizado do dano ao Erário.
27.	Ante o exposto, voto por que seja adotada a seguinte deliberação que ora submeto ao Colegiado.
TCU, Sala das Sessões, em 14 de junho de 2022.
BENJAMIN ZYMLER 
Relator